【裁判字號】    95,台上,6155
【裁判日期】    951109
【裁判案由】    違反貪污治罪條例
【裁判全文】
最高法院刑事判決            九十五年度台上字第六一五五號
上  訴  人  台灣高等法院花蓮分院檢察署檢察官
上  訴  人
即  被  告  丙○○（原名林慧湄）
            丁○○
共      同
選任辯護人  謝志嘉律師
被      告  乙○○
選任辯護人  李永然律師
            陳淑芬律師
被      告  甲○○
上列上訴人等因被告等違反貪污治罪條例案件，不服台灣高等法
院花蓮分院中華民國九十五年六月三十日第二審更審判決（九十
四年度上更(二)字第一０八號，起訴案號：台灣花蓮地方法院檢察
署八十七年度偵字第一五四五號），提起上訴，本院判決如下：
    主  文
原判決撤銷，發回台灣高等法院花蓮分院。
    理  由
本件原判決撤銷第一審關於諭知上訴人即被告丙○○、丁○○部
分無罪之判決，改判論處丙○○、丁○○共同依據法令從事公務
之人員，對於主管之事務直接圖利罪刑；及維持第一審諭知被告
乙○○、甲○○部分之無罪判決，駁回該部分檢察官在第二審之
上訴，固非無見。
惟查：（一）被告之自白，須非出於強暴、脅迫、利誘、詐欺、
疲勞訊問、違法羈押或其他不正之方法，且與事實相符者，始得
採為證據。故審理事實之法院，遇有被告對於自白非任意性之抗
辯時，應先於其他事實而為調查，並依調查所得詳述其得心證理
由。被告丁○○抗辯其於法務部調查局花蓮縣調查站（下稱調查
站）所為之自白，有以不正方法取供之情形（見原審卷第一二八
頁）。原審調取該詢問錄影帶為勘驗，雖以「丁○○於調查站應
詢時，神態自若，與承辦調查員有說有笑，並於應詢之末後坦言
稱：『做我們這行的，就是邊緣人，我們做這麼多年，隨時都有
心理準備，只要不要拿人家的錢，不要做的太離譜，能辦幾年就
辦幾年，關出來以後再說，因為只要你不要拿錢，關的刑度不會
太高』。詢問終了後，調查員尚對丁○○稱：『對不對？不對的
話我們馬上改（筆錄），整篇不對重做也可以』。經丁○○當場
逐字、逐行詳細閱覽上開詢問筆錄內容，再由調查員配合丁○○
之意思逐處更正後，始完成調查筆錄之製作。丁○○於勘驗上開
錄影帶後，對其勘驗內容並無爭執，且亦坦承：『因為詢問我的
調查員李大衛過去辦案的時候，我曾幫過他，所以我們彼此認識
，所以在應訊的時候，心理上會比較輕鬆』」等由，說明丁○○
於調查站之陳述係出於其自由意志（見原判決第四頁第二至十七
行）。然稽之卷內所製作之「調查局詢問丁○○錄影帶觀察報告
」（下稱觀察報告），其第一項就本件調查員詢問過程之全部情
狀記載：(1)本件調查員詢問過程中，大部分為調查員詢問，被告
沉默不語，就算被告回答，調查員亦稱被告在胡扯，然後指向特
定回答之內容＜鎮長丙○○找乙○○來提供三家廠商之估價單＞
，問被告是否如此，通常被告沉默不語，偶而笑而不答，或是開
口承認調查員所述之部分事實。(2)詢問自下午二點左右至夜間七
點（被告於十七時零五分同意接受夜間訊問），整整五小時，被
告皆未曾離開過受詢問之房間。調查員之訊問並未連續為之，常
常問完一個問題之後，停頓五至十五分鐘未提任何問題。整個詢
問過程就是如此停停走走的進行。(3)調查員對被告稱：「這件案
子不是丙○○做的就是你做的，你要怎麼回答我？」被告沉默（
十六時二十分二十秒）。(4)詢問過程中，被告除本案以外之問題
外，與調查員有說有笑，並指稱其有心理準備會被判刑，而且沒
有收錢，所以被判刑度不會太重。而第二項所指與本案待證事實
相關之詢問部分（分為本案部分、閒聊部分、詢問終了詳閱筆錄
部分），其本案部分係自「十六時二十三分五十秒」起開始詢答
，迄於「十六時三十一分五十八秒」；閒聊部分（神態自若、有
說有笑）起於「十八時四十四分十六秒」（見原審卷第一一五至
一一六頁）。如若上開觀察報告之記載無訛，則丁○○就本案部
分之陳述，似係起始於前述(3)調查員對被告稱：「這件案子不是
丙○○做的就是你做的，你要怎麼回答我？」被告沉默之後。而
在五個小時之詢答全程中，似亦不無出現有調查員類似誘導訊問
、或對於丁○○之回答，稱其為胡扯，以及詢問過程斷續不連貫
之情形。上開觀察報告所載第一項，既係就丁○○於民國八十七
年四月五日下午二時起至七時止，接受調查員詢問時全部過程之
紀錄概況，則依其所載情形，是否足以影響丁○○於「十六時二
十三分五十秒」起就本案部分之任意性陳述？原判決未綜合全部
詢問過程為觀察、說明，僅採擷自「十八時四十四分十六秒」之
後閒聊部分之情況，資為認定丁○○於調查站之陳述係出於自由
意志，並謂其調查筆錄具有較可信之特別情況，自嫌理由欠備。
（二）刑事訴訟法第一百五十九條之二規定，被告以外之人於檢
察事務官、司法警察官、司法警察調查中所為之陳述，與審判中
不符時，其先前之陳述具有較可信之特別情況，且為證明犯罪事
實所必要者，始得為證據。則被告以外之人，於檢察事務官、司
法警察官、司法警察調查中所為之陳述，須兼具可信性、必要性
兩種要件，方得採為證據。至於是否符合前開要件，事實審法院
除應衡酌該等筆錄作成之外部情況，就該等陳述適法與否（可信
性）為整體之考量外，另須就該等審判外之陳述內容，是否與發
現真實，有重要關係等事項（必要性），予以判斷，且於理由內
就此為必要之說明，始屬適法。原判決僅泛言丁○○先前於調查
站所為審判外之陳述，與其於審判中之陳述並不完全相符，「為
證明本案犯罪事實所必要」，依上開規定，自得採為丙○○有罪
之證據（見原判決理由壹、二<二>），並未具體論述該等審判外
之陳述如何兼具必要性之要件，揆之上開說明，即非適法。（三
）事實審法院本於調查所得之資料，以供述證據認為一部為真實
者，固得採取或捨棄其一部，以為裁判之根據，但其所以採取或
捨棄一部之心證理由，應詳為闡述，方足以昭折服。原判決採取
丁○○於調查站之供述，認定事實欄所載三件工程（下稱系爭工
程）係丙○○指示交給羅極企業有限公司（下稱羅極公司）之乙
○○估價等情。然丁○○於第一次發回更審前原審，供稱伊係依
據課長甲○○在主管會報中交待系爭工程，苦思不知如何處理，
剛好乙○○前來拜訪鎮長，乃向其請教成品與設計等問題，及蒐
集資料，並非鎮長交待找乙○○；於更(二)審時供稱不是由鎮長、
課長指示交由羅極公司承包（見原審上訴卷<一>第四八、四九頁
，更(二)審卷第七一頁）。更(一)審時，證人甲○○結證稱系爭工程
在二年前就爭取，公文由收發交給建設課，鎮長在主管會報上指
示伊來處理，系爭工程本即是丁○○的業務，鎮長未交待伊將系
爭工程交給乙○○之羅極公司承做。證人丁○○則證稱系爭工程
係由課長甲○○於二月十幾號交辦，亦即簽呈前幾天，因伊對廣
告設計不熟悉，故而請教乙○○各等語（見更(一)審卷第一一五、
一一六、一一九頁）。互核以觀，丁○○先後之供述不盡相同，
亦與甲○○之證述有所歧異。原判決並未詳實說明如何取捨之理
由，即遽為前揭認定，難謂無理由不備之違誤。（四）無罪之判
決書，如對於被告不利之證據不採，應詳述其不予採取之理由，
否則即屬理由不備。原判決採信丙○○、丁○○所供得標廠商羅
極公司負責人乙○○係丙○○直接介紹給丁○○認識，並未透過
甲○○，甲○○不知丁○○未進行實質之比價，難認甲○○與丙
○○、丁○○有圖利羅極公司之犯意聯絡，而為甲○○有利之認
定。然查丁○○於檢察官偵查中供稱「……我編預算時是依鎮長
及課長之指示交辦並逐項辦理」，並供認課長甲○○明知其未曾
訪價、查價（見八十七年度偵字第一四五四號卷<二>第三四頁正
面末行、反面第一行，第三八頁反面第六行）。又甲○○於調查
站即坦承認識乙○○；並於檢察官訊以如何認識時，據甲○○答
稱「鎮長有請他來」等語（見同上偵查卷<一>第三二頁、卷<二>
第三九頁正、反面）。如若所供無訛，似難認甲○○為不知情而
僅止於進行書面審核時疏於監督而已。原審未詳為勾稽，深入查
證，並對上開不利於甲○○之證據不採，復未說明不予採納之理
由，自有調查未盡及理由欠備之違法。（五）貪污治罪條例第六
條第一項第四款之圖利罪，以依據法令從事公務之人員為犯罪主
體，無此身分者，依同條例第三條之規定，亦可成立共同正犯，
但以聚合二人以上朝同一目標共同參與犯罪實施之「聚合犯」為
限，不包括二個或二個以上之行為，彼此相互對立之意思經合致
而成立犯罪之「對向犯」。自然人與法人，在法律上各具有獨立
之人格，縱使該自然人為法人之負責人，因財產權係各自獨立，
法人之財產法益並不完全等同於該法人負責人之財產法益。是依
據法令從事公務之人員，即非不得與無此身分之法人之負責人共
同圖利該法人，而成立圖利罪之共同正犯。本院第一次發回更審
時，即指明應查明羅極公司是否實質為乙○○之一人公司，以及
丙○○、甲○○、丁○○為從事公務之人員，何以甘冒違法而圖
利由乙○○負責之羅極公司？此攸關乙○○與丙○○、丁○○等
人究為聚合犯或對向犯之認定。乃原審仍未詳加調查說明，致原
有瑕疵依然存在，復遽謂「乙○○係羅極公司之董事兼總經理，
就羅極公司追求最大營業利益之目的而言，兩者間之利害完全一
致。故乙○○與羅極公司俱屬公務員即林慧湄、丁○○之圖利對
象，與林慧湄、丁○○係處於對向犯之地位」，而為乙○○有利
之認定，自難謂無判決理由不備之違法。以上或為上訴意旨所指
摘，或為本院得依職權調查之事項，應認原判決仍有撤銷發回更
審之原因。至原判決理由壹、六不另為諭知無罪部分，基於審判
不可分原則，應併予發回。
據上論結，應依刑事訴訟法第三百九十七條、第四百零一條，判
決如主文。
中    華    民    國  九十五  年  十一    月    九    日
                      最高法院刑事第七庭
                          審判長法官  呂  潮  澤
                                法官  吳  昆  仁
                                法官  孫  增  同
                                法官  趙  文  淵
                                法官  吳      燦
      本件正本證明與原本無異
                                      書  記  官
中    華    民    國  九十五  年   十一   月   十五   日
                                                  Ｒ


司法院資訊處製作；財團法人民間司法改革基金會備份。
